【裁判字號】    99,消債更,103
【裁判日期】    990331
【裁判案由】    聲請更生程序
【裁判全文】
臺灣高雄地方法院民事裁定           99年度消債更字第103號
聲  請  人  甲○○
上列當事人因消費者債務清理條例事件聲請更生，本院裁定如下
：
    主  文
准聲請人自中華民國九十九年三月三十一日十七時起開始更生程
序。
命司法事務官進行本件更生程序。
    理  由
一、按法院開始更生程式之裁定，應載明其年、月、日、時，並
    即時發生效力。次按法院裁定開始更生或清算程式後，得命
    司法事務官進行更生或清算程式，必要時得選任律師、會計
    師或其他適當之自然人或法人一人為監督人或管理人。消費
    者債務清理條例（下稱消債條例）第3條、第42條第1項、第
    45條第1項、第16條第1項分別定有明文。
二、聲請意旨略以：聲請人積欠台灣土地銀行、國泰世華商業銀
    行、香港上海匯豐商業銀行、永豐銀行、玉山銀行、萬泰銀
    行、台新銀行、日盛銀行、中國信託商業銀行債務，合計新
    台幣（下同）3,467,182 元，有不能清償債務情事，並於民
    國95年4 月間提出債權人清冊，以書面向全體無擔保債權銀
    行請求協商債務清償方案，經協商成立，約定聲請人應自95
    年6 月起，分120 期，不計息，於每月10日清償29,661元。
    惟聲請人於協商成立時之月薪僅44,600元，除須支付維持自
    己生活所需必要費用10,072元、扶養母親李何玉霞所需費用
    4,200 元及扶養2 名未成年子女所需費用10,072元外，尚須
    按月清償未納入協商之台灣土地銀行急難救助貸款8,787 元
    ，餘款實不足繳納協商款，聲請人經勉力清償7 期協商款後
    ，終究無以為繼，不得已自96年2 月起停止繳款，聲請人實
    有不可歸責於己，致履行協商顯有重大困難，且不能清償債
    務之情事存在。又聲請人無擔保或無優先權之債務總額未逾
    1,200 萬元，復未經法院裁定開始清算程序或宣告破產，爰
    依法聲請更生等語。
三、聲請人於95年4 月21日與全體無擔保債權銀行協商成立，約
    定應自95年6 月起，分120 期，不計息，於每月10日清償29
    ,661元。惟聲請人於繳納7 期協商款，合計還款237,288 元
    後，自96年2 月起未再依約繳款等情，有永豐銀行99年1 月
    21日陳報狀附協議書、無擔保債務還款計劃書、還款明細表
    、財團法人金融聯合徵信中心當事人綜合信用報告在卷可稽
    （見本院卷第83頁、第88頁、第89至90頁、第91頁、第108
    頁），應認真實。
四、按債務人與金融機構協商成立者，不得聲請更生或清算，但
    因不可歸責於己之事由，致履行顯有重大困難者，不在此限
    ；本條例施行前，債務人依金融主管機關協調成立之中華民
    國銀行公會會員辦理消費金融案件無擔保債務協商機制與金
    融機構成立之協商，準用前項之規定，消債條例第151條第5
    項、第6 項分別定有明文。聲請人主張協商還款條件逾其還
    款能力，而有不公，係因不可歸責於己之事由，致履行協商
    顯有重大困難，始未繼續繳款等情。經查：
  (一)聲請人名下並無財產，其自77年起受僱於內政部國土測繪中
    心迄今，其中96年度總收入為535,664 元，平均每月收入44
    ,639元（元以下四捨五入）；97年度總收入收入為520, 251
    元，相當於每月收入43,354元；其目前每月薪資為44,000元
    ，有勞工保險被保險人投保明細表、財產歸屬資料清單、96
    、97年度綜合所得稅各類所得資料清單、收入切結書可憑（
    見本院卷第46頁、第15頁、第17至18頁、第109 頁），應認
    真實，故聲請人於履行協商期間可供運用之收入應以96年間
    每月平均收入44,639元為判斷基礎，至於聲請人目前之償債
    能力則應按聲請人99年度之每月收入44,000元為判斷基礎，
    先予敘明。
  (二)聲請人主張為維持自己生活，每月須支出費用11,309元（見
    本院卷第19頁），參諸內政部公告96、99年度高雄市每人每
    月最低生活費用為10,708元、11,309元以觀，認聲請人於96
    、99年度所需為維持自己生活所需費用，以不逾10,708元、
    11,309元者為必要。
  (三)按父母對於未成年子女之扶養義務，不因結婚經撤銷或離婚
    而受影響。負扶養義務者有數人，而其親等同一時，應各依
    其經濟能力，分擔義務。民法第1116條之2 、第1115條第3
    項定有明文。查聲請人於94年9 月23日與林麗紅離婚，彼等
    育有未成年子女李崇維（84年6 月生）、李崇碩（87年2 月
    生），雙方約定未成年子女均由林麗紅監護，並與林麗紅共
    同設籍於高雄縣梓官鄉○○○路公厝巷24號乙節，有戶籍謄
    本、離婚協議書可憑（見本院卷第80頁、第50頁），而林麗
    紅97年度之薪資所得為406,200 元，平均每月收入33,850元
    ，有稅務電子閘門財產所得調件明細表為憑（見本院卷第14
    0 頁），本院審酌聲請人與林麗紅之財產狀況，認彼等宜按
    每人各1/2 之比例分攤未成年子女扶養費，佐以內政部公告
    96、99年度台灣省每人每月最低生活費用為9,509 元、9,82
    9 元，聲請人於96、99年度每月應分攤之未成年子女扶養費
    分別為9,509 元、9,829 元（即9,509 ×1/2 ×2=9,509 ；
    9,82 9×1/2 ×2=9,829 ）。故聲請人主張於96、99年度扶
    養未成年子女所需費用逾9,509 元、9,829 元部分（見本院
    卷第19頁），縱有實際支出，亦難認屬必要費用。
  (四)次按直系血親相互間互負扶養之義務。負扶養義務者有數人
    而親等同一時，應各依其經濟能力，分擔義務。民法第1114
    條第1 款、第1115條第3 項定有明文。又依同法第1117條第
    1 款、第2 款規定，受扶養權利者，以不能維持生活而無謀
    生能力者為限。前項無謀生能力之限制，於直系血親尊親屬
    不適用之。查聲請人之母李何玉霞出生於24年1 月間，現年
    75歲，其與配偶李文龍（已歿）育有成年子女李碧蓮、李碧
    蘭、李麗珠、李明宗及聲請人，有戶籍謄本、家族系統表為
    憑（見本院卷第79頁、第110 頁），而李何玉霞有輕度肢體
    障礙，目前按月領有敬老年金3,000 元，其名下有門牌號碼
    為高雄市○○區○○路長安巷45號之房屋暨基地共3 筆，現
    值3,083,000 元，供李何玉霞與聲請人共同生活使用等情，
    業據聲請人陳報在卷，並有中華民國身心障礙手冊、97年度
    綜合所得稅各類所得資料清單、財產歸屬資料清單、戶籍謄
    本為憑（見本院卷第92頁、第63頁、第67頁、第66頁、第11
    0 頁），參諸內政部公告96、99年度高雄市每人每月最低生
    活費用為10,708元、11,309元以觀，其每月收入3,000 元顯
    不足以維持自己生活，而有受扶養之必要。本院審酌李碧蓮
    於96年度領有薪資及利息所得40,033元，其名下有房地4 筆
    、汽車1 部、投資1 筆，總值1,880,041 元；李碧蘭於96年
    間領有薪資及股利收入971,247 元，其名下有房地2 筆、投
    資12筆，總值1,578,230 元；李麗珠於96年度領有利息所得
    10,575元，其名下有房地6 筆、汽車1 部，總值1,299,702
    元；李明宗於96年度領有薪資及股利收入292,620 元，其名
    下並有汽車2 部、投資4 筆，總值438,710 元，有稅務電子
    閘門財產所得調件明細表在卷可稽（見本院卷第119 頁、第
    134 頁、第115 頁、第123 頁），揆諸前引規定，認聲請人
    及李碧蓮、李碧蘭、李麗珠、李明宗宜各依其經濟能力，按
    聲請人1/8 、李碧蓮1/4 、李碧蘭1/4 、李麗珠1/4 、李明
    宗1/8 之比例分攤李何玉霞扣除敬老年金後，每月不足之扶
    養費，是以聲請人於96、99年度應分攤之扶養費於不逾964
    元、1,039 元（即[10,708-3,000]×1/8=964 ，[11,309-3,
    000]×1/8=1,039 ，元以下四捨五入）範圍者，係屬必要費
    用，逾此範圍者，縱聲請人基於親誼而有實際支出，亦難認
    屬必要費用。故聲請人主張每月須支出母親李何玉霞扶養費
    8,400 元（即100,800 ÷12=8,400，見本院卷第19頁），其
    中逾前開範圍者，即難認屬必要費用支出。
  (五)從而，聲請人以其96年度之每月平均收入44,639元，扣除當
    年度維持自己生活所需必要費用10,708元、應分攤之未成年
    子女扶養費9,509 元、應分攤之李何玉霞扶養費964 元後，
    餘款23,458元已不足支付每月協商款29,661元及中央公教人
    員急難貸款（下稱急難貸款）8,787 元（見本院卷第8 頁、
    第144 頁、第62頁），故聲請人主張協商還款條件逾其還款
    能力，而有不可歸責於己，致履行協商顯有重大困難事由存
    在，應屬可採。又聲請人目前以其每月收入44,000元，扣除
    維持自己生活所需必要費用11,309元、應分攤之未成年子女
    扶養費9,829 元、應分攤之李何玉霞扶養費1,039 元後，尚
    有餘款21,823元可供運用，如將上開餘款全數用以清償聲請
    人餘欠之無擔保債務本金3,467,182 元及急難貸款餘欠本金
    131,805 元（見本院卷第4 頁、第143 頁），則需時165 個
    月（即13年又9 月）始能償清本金，尚難期待聲請人於65歲
    強制退休年齡屆至前能償清所有本金及利息，故聲請人主張
    其有不能清償債務之虞，尚非無據。
五、綜上所述，聲請人主張因不可歸責於己之事由，致履行協商
    顯有重大困難，並有不能清償債務之虞，係屬可採，且其無
    擔保或無優先權之債務總額未逾1,200 萬元，復未經法院裁
    定開始清算程序或宣告破產，亦無消債條例第6 條第3 項、
    第8 條或第46條各款所定駁回更生聲請之事由存在，其聲請
    更生，洵屬有據，應予准許。
中    華    民    國    99    年    3     月    31    日
                  民事第五庭  法  官  賴文姍
以上正本係照原本作成
本裁定不得抗告
本裁定已於民國99年3月31日17時公告
中    華    民    國    99    年    3     月    31    日
                              書記官  林秀珍

司法院資訊處製作；財團法人民間司法改革基金會備份。
